臺灣彰化地方法院民事判決　　九十四年度家訴字第一號
　　原　　　告　乙○○
　　訴訟代理人　柯開運律師
　　被　　　告　甲○○
右當事人間請求所有權移轉登記事件，於民國九十四年三月二十四日辯論終結，本院
判決如左：
    主    文
被告應將坐落彰化縣福興鄉○○段九二五之一地號、田、面積一二八八．二七平方公
尺之土地之所有權移轉登記予原告。
訴訟費用由被告負擔。
    事    實
甲、原告主張：
  一、聲明：
      如主文所示。
  二、陳述：
  （一）緣被告甲○○之父鄧連坤與原告鄧連貴係兄弟關係，鄧連坤為大房，原告乙
        ○○為二房，訴外人鄧連貴為三房，三人曾於民國（下同）五十七年七月七
        日因分家而分產，由族親鄧阿鑑、鄧阿煥從中協調成立，訂立「分家鬮書」
        ，約定其中，原坐落彰化縣福興鄉○○段六八之二地號田面積０˙二九一０
        公頃之土地，分成南北兩塊，面積相同（即各二分之一），南面一塊（南坵
        一坵）由原告取得，北面一塊（北坵一坵）由被告之父鄧連坤取得，並各自
        分管。
  （二）原告乃依據分家鬮書之約定，自五十七年二期（稻作）起，即開始分管耕作
        前開六八之二地號土地南面一塊，迄今仍繼續使用中。惟因限於當時土地法
        農業發展條例之規定，禁止農地細分之規定，致鄧連坤未將該土地分割，而
        未將南面一塊之土地所有權移轉登記予原告。
  （三）嗣鄧連坤於九十三年死亡，其遺產由被告甲○○及訴外人鄧水源兄弟等人共
        同繼承，六八之二地號土地於重測後變更為福興鄉○○段九二五地號，被告
        甲○○及訴外人鄧水源辦理繼承登記後，乃於九十三年九月八日將福興鄉○
        ○段九二五地號土地，面積一二八八˙二七平方公尺，登記為訴外人鄧水源
        所有，南面一塊福興鄉○○段九二五之一地號土地，面積亦為一二八八˙二
        七名方公尺，登記為被告甲○○所有，原告乃向被告甲○○要求辦理所有權
        移轉登記予原告，竟遭拒絕。
  （四）原告因恐五十七年七月七日參與協調訂立分家鬮書之親族年邁，致鄧連坤之
        後代對於該分家鬮書有所爭議，曾於七十八年間，向鈞院聲請以七十八年聲
        字第一一五號裁定准許對於鄧阿鑑、鄧阿煥兩位親族為證據保全，就：１、
        分家鬮書之當事人為何人？２、除當事人外，何人參與斡旋？３、是否為當
        事人之真意？４、何人執筆？５、鬮書之不動產部（長房）最後一行「福星
        段六八之二地號田０˙二九一０公頃北側乙坵係長房取得」及不動產部「福
        星段六八之二地號０˙二九一０公頃同二分之一（南坵一坵）以上係次房取
        得之」，其真意是由長房鄧連坤及次房乙○○各取得二分之一，並分管南北
        各一坵？等五項，訊問證人鄧阿鑑、鄧阿煥，製作訊問筆錄。證人鄧阿鑑於
        言詞辯論中亦謂：「按照鬮書之記載現在登記在被告名下之部分，應該歸乙
        ○○，當時還沒有分割時，所有權人是鄧連坤，他不讓乙○○建造房子，所
        以在七十八年才到法院來做證據保全」等語。
  （五）按「繼承人自繼承開始時，除本法另有規定外，承受被繼承人財產上之一切
        權利義務」，此為民法第一千一百四十八條前段所明定。又「繼承人對於被
        繼承人之債務，負連帶責任」，同法第一千一百五十三條亦規定甚明。被告
        之先父鄧連坤生前與原告所定立之分家鬮書既約定係爭福龍段九二五之一地
        號土地，係由原告取得，則被告於辦理繼承登記後，及負有將該土地所有權
        移轉登記予原告之義務，惟經原告請求遭拒，為此，原告依據分家鬮書及上
        開規定，提起本訴等情。
  （六）自鬮書訂立之後，原告一部份建來居住，一部份做為工廠使用。況被告主張
        不知此事是不實在的，他每年都來跟原告要地價稅四千零二十元，且證人鄧
        阿鑑亦證稱：「被告之父親要過世前，有叫我來計算這筆土地之地價稅，他
        要我就原告該負擔的地價稅算清楚。」
  三、證據：分家鬮書影本、鄧連坤戶籍謄本、鄧連坤死亡登記戶籍謄本，六八之二
        地號土地登記簿謄本、福龍段九二五地號土地登記謄本、福龍段九二五之一
        地號土地登記謄本、地籍圖騰本、七十八年度聲字第一一五號民事裁定影本
        、聲請訊問證人即原告之堂兄鄧阿鑑。
乙、被告主張：
  一、聲明：
  （一）請求駁回原告之訴。
  （二）訴訟費用由原告負擔。
  二、陳述：
  （一）被告父親生前並無交代，故被告並不知情。
  （二）鬮書有刪除的記號，且找不到相關資料，被告之母親也表示沒有見過鬮書，
        父親去世前也沒有交代。
    理　　由
一、本件原告主張被告甲○○之父鄧連坤與原告鄧連貴係兄弟關係，鄧連坤為大房，
    原告乙○○為二房，訴外人鄧連貴為三房，三人曾於民國五十七年七月七日因分
    家而分產，由族親鄧阿鑑、鄧阿煥從中協調成立，訂立「分家鬮書」，約定其中
    ，原坐落彰化縣福興鄉○○段六八之二地號田面積０˙二九一０公頃之土地，分
    成南北兩塊，面積相同（即各二分之一），南面一塊（南坵一坵）由原告取得，
    北面一塊（北坵一坵）由被告之父鄧連坤取得，各自分管。業據原告提出戶籍謄
    本、分家鬮書為證，及本院依訊問證人鄧阿鑑，即原告之堂兄，亦係此份分家鬮
    書訂立時在場見證之親族，據其證稱：「此鬮書為真實，且訂立當時大房、二房
    、三房都在場」，依分家鬮書內容，六八之二地號田之南面（南坵一坵）由原告
    取得並管理，證人鄧阿鑑亦謂：「原告一部份建來居住，一部份做為工廠使用」
    等語，故此分家鬮書內容堪信為真實，應認原告之主張為可採。
二、雖被告辯稱對分家鬮書內容中刪除之記號質疑，惟原告主張刪除之部分是被告的
    父親與三房後來互相交換修改的，且分家鬮書中之次房部分，亦即本件係爭土地
    之部分並無修改，亦有上開「分家鬮書」為憑。又被告稱父親過世前無交代此事
    ，因此他不知情云云置辯。惟查，被告每年都向原告要地價稅四千零二元之情節
    ，經證人鄧阿鑑亦證稱：「被告父親過世前，曾叫我計算這筆土地之地價稅，他
    要我就原告該負擔的地價稅算清楚」，本院訊問被告時，被告亦承認每年都跟原
    告要地價稅的錢，且被告亦有給付，故被告主張對此事不知情等語，應為卸責之
    詞，不足採信。
三、本件原告既提出分家鬮書，亦有當時訂立鬮書時在場之親族為證，且原告依鬮書
    內容管理、使用係爭土地，被告復承認向原告收取地價稅，況依地籍圖所示九二
    五之一地號土地係位於九二五地號土地南邊。綜上所述，原告依據被告之父與原
    告所訂立之分家鬮書契約內容，及繼承法律關係，訴請被告應將系爭土地之所有
    權移轉登記予原告所有，洵屬正當，應予准許。
據上論結，本件原告之訴為有理由，依民事訴訟法第七十八條，判決如主文。
中　　　華　　　民　　　國　　九十四　　年　　　四　　　月　　　七　　　日
                                  臺灣彰化地方法院家事法庭
　　　　　　　　　　　　　　　　　　　法　　　官　王鏡明
右為正本係照原本作成
如對本判決上訴應於判決送達後廿日內向本院提出上訴狀
                                      法院書記官　楊美芳
中    　華　　　民　　　國　　九十四　　年　　　四　　　月　　　七　　　日
